臺灣高等法院刑事判決
上　訴　人
即　被　告　甲○○
選任辯護人　郭憲文律師
上列上訴人因業務過失傷害案件，不服臺灣臺北地方法院92年度
交易字第689號，中華民國94年4月28日第一審判決（起訴案號：
臺灣臺北地方法院檢察署92年度偵字第16597號），提起上訴，
本院判決如下：
    主  文
原判決撤銷。
甲○○從事業務之人，因業務上之過失傷害人致重傷，累犯，處
有期徒刑捌月。
    事  實
一、甲○○前因犯違反家庭暴力防治法案件，經臺灣花蓮地方法
    院89年易字第82號判決有期徒刑4月，甲○○上訴後，經本
    院花蓮分院89年上易字第271號判決上訴駁回確定，於民國
    （下同）90年4月23日易科罰金執行完畢；甲○○又因毀損
    等案件，經本院花蓮分院90年上訴字第235號判決有期徒刑4
    月，於91年12月26日易科罰金執行完畢。
二、甲○○受僱於中興大業巴士股份有限公司，擔任該公司所有
    大客車之駕駛，負責載送乘客事宜，為從事駕駛業務之人。
    92年7月17日下午，甲○○駕駛該公司車牌號碼ＡＨ—851號
    營業大客車（臺北市聯營公車第668路），執行載運乘客之
    業務，沿臺北市○○區○○路4段由東往西行駛，同日13時
    45分許，欲右轉進入塔悠路時，本應隨時注意車前狀況，且
    汽車行近行人穿越道前，應減速慢行，遇有行人穿越時，無
    論有無交通警察指揮或號誌指示，均應暫停讓行人先行通過
    ，而當時天氣晴朗、日間自然光線、路面乾燥無缺陷、無障
    礙物、視距良好，並無不能注意情事，詎甲○○竟疏未注意
    ，適有行人乙○因綠燈行人可通行，正行走於塔悠路之行人
    穿越道上，甲○○未暫停禮讓乙○先行通過即貿然前行，而
    將乙○撞擊倒地，且未停車仍繼續行使，致乙○為甲○○駕
    駛之大客車撞擊後，仍被該大客車夾帶於大客車右底盤下，
    繼續拖行數公尺，嗣因路人向甲○○反應，甲○○始知已經
    肇事，並停車查看，乙○因受此撞擊及拖行而受有骨盆骨折
    及右下肢撕脫傷、多處撕脫傷、挫傷等傷害，經送醫治療後
    其右下肢仍有軟組織及皮膚缺損及膝關節與踝關節攣縮、排
    汗功能喪失之傷害，而使其行走及站立之功能喪失，受有已
    毀敗一肢機能之重傷害。甲○○於肇事後，在上開犯行未為
    任何有偵查犯罪職權之公務員已知悉前，留於現場向到場處
    理之臺北市政府警察局松山分局警員李慶雄自首上開犯行。
三、案經乙○告訴，由臺灣臺北地方法院檢察署檢察官偵查起訴
    。
    理  由
一、上訴人即被告甲○○固不否認有於前開時間駕駛上開車號營
    業大客車在前述地點發生本件交通事故之事實，並造成告訴
    人乙○之上述傷害，惟堅決否認有任何過失及告訴人乙○已
    達到重傷程度，辯稱：我當時是綠燈才轉彎，我確認人行道
    上並沒有行人才通過，當時車上的客人正準備投錢下車，所
    以我看不到右前方才發生車禍，我並沒有過失，且告訴人在
    偵查庭時尚能行走，告訴人的傷勢並沒有達到重傷的程度云
    云。經查：
  (一)前揭事實業據告訴人乙○指訴歷歷，且有卷內之道路交通事
    故現場圖（見偵查卷第13頁）、松山分局交通分隊交通事故
    談話紀錄表（見同上偵查卷第11頁）、補充資料表（見同上
    偵查卷第12頁）、現場照片6禎（同上偵查卷第14頁至第16
    頁）及國泰醫院診斷證明書（同上偵查卷第43頁）在卷可資
    佐證。告訴人乙○於原審審理時更稱：92年7月17日13時許
    ，我在八德路與塔悠路和饒河街口，我跟我先生楊牽一起走
    ，他先走回家，我不知道他站在哪裡，我們在夜市門口分手
    ，我在那邊等塔悠路的紅綠燈，我要從饒河街的夜市口要往
    南松山的夜市場那邊。我看到是綠燈就走斑馬線，之後我就
    不省人事，沒有感覺被拖行。我在等紅綠燈之前，在路上有
    遇到莊淑惠，她在那邊賣棉被，其他人我忘記了。我沒有看
    到任何的車輛撞到我，我已經不省人事，不知到車子從哪來
    ，我受的傷就如同診斷證明書所載。到現在都沒復原，我不
    能走動都要坐輪椅，我站起來要走全身都會發熱。右手沒有
    辦法彎曲，前兩天還去開刀。今天的證人都認識，都是鄰居
    。檢察官偵查時第一次拿拐杖，後來傷勢嚴重是坐輪椅等語
    （參見原審卷(二)，第86頁至第90頁）。
  (二)證人楊牽於原審審理時證稱：乙○是我太太。92年7月17日1
    3時許，在八德路和塔悠路口，我有跟我太太去買東西但是
    東西買不到，她要過馬路，我要回家。我太太要過馬路到南
    松山市場那邊，我沒有要過馬路，我要回店裡面，我家裡。
    我家是在八德路右轉塔悠路的右邊，我有看到我太太過馬路
    的情形，我等到綠燈我太太要走，我才說你走那邊我走這邊
    。我走兩三步聽到砰一聲回頭看，看到公車將我太太在地上
    拖行。撞的那一剎那我沒有看到，我看到公車將我太太從斑
    馬線拖行很長，實際距離我沒有量，以警方測量的為準。停
    車以後我看到公車前面的玻璃有破掉，我太太的頭髮還黏在
    上面所以我認為是公車前面的玻璃撞到我太太，是右前的玻
    璃。我太太當時不省人事，我有去扶，但是扶不起來，有人
    來幫忙扶。到今天為止被告沒有跟我談和解的事等語（參見
    原審卷(二)，第90頁至第93頁）。
  (三)證人李瑞東於原審審理時證稱：92年7月17日13時許，我在
    塔悠路和饒河街口的路口。在做生意賣蚵仔煎。我看到塔悠
    路路口發生車禍的情形，我走過去看車前面玻璃破掉，上面
    黏著頭髮還有血。撞擊的那一剎那我沒有看到，但是我過去
    的時候人已經倒下去了。我看到公車是從八德路右轉塔悠路
    。我看到公車有拖行受傷的乙○，從斑馬線開始拖行，拖到
    車子停車的地方，是有人喊他才停車的。公車大概拖行乙○
    多遠我沒有量。乙○是被夾公車右前方的底盤下，我看到時
    公車已經過來斑馬線，還在移動，車禍發生前我有看到乙○
    ，我就站在旁邊。當時人潮很多，我跟一個賣麵的姓賴的趕
    快去扶乙○起來，她血都還沒乾。車禍發生的時候我剛買菜
    回來，還沒有做生意。我有看到公車從八德路轉彎過來，公
    車是在斑馬線那邊撞到乙○的。砰一聲我就過去，公車後來
    撞到人就停下來，被害人在哀叫。我聽到聲音轉頭去看時公
    車是在塔悠路上，車尾已經過了斑馬線等語（參見原審卷(二)
    ，第93頁至第97頁）。
  (四)證人賴信雄於原審審理時證稱：92年7月17日13時許，我在
    八德路與塔悠路那附近賣麵，是我把乙○扶起來。當時我確
    切的位置在饒河街夜市牌樓斑馬線的對面，我已經過完馬路
    ，因為我走在前面，乙○在後面，乙○跟我走同樣的方向我
    們一起在等馬路，我先到對面。我看到公車的玻璃破掉，乙
    ○躺在後面，公車在前面，我去扶乙○的時候，公車司機在
    車上打電話，公車撞到乙○那一剎那我沒有看到，我聽到聲
    音就趕快跑過去把乙○扶起來，楊牽也趕快趕過來，我看到
    公車的前面玻璃破掉，乙○滿身是血。當我聽到撞擊聲時，
    已經在塔悠路的對面在八德路那邊，我沒有看到公車拖行乙
    ○，我看到時乙○已經躺下來等語（參見原審卷(二)，第97頁
    至第101頁）。
  (五)由上述證人之證述可知，92年7月17日13時許告訴人即乙○
    與證人楊牽行走至八德路與塔悠路路口時，楊牽繼續往八德
    路回家之方向行走，乙○則在該路口等候行人穿越道燈誌，
    欲前往南松山夜市方向，當時與告訴人一同於該路口等待號
    誌之人尚有賴信雄，綠燈號誌一亮，賴信雄即快步通過，告
    訴人則行走於賴信雄之後方，適被告甲○○駕駛車牌號碼Ａ
    Ｈ—851號營業大客車，行經該路口時，欲右轉進入塔悠路
    時，疏未注意塔悠路之行人穿越道為綠燈，告訴人在該行人
    穿越道上行走，被告為大客車駕駛人，應隨時注意車前狀況
    ，且行經行人穿越道時，應禮讓行人通行等規定，致未暫停
    禮讓告訴人先行通過即貿然前行右轉，而將告訴人撞擊倒地
    等情，證人楊牽、李瑞東、賴信雄證述明確，經核其等所述
    ，相互符合。足認告訴人之上述傷害確係因被告未注意車前
    狀況，行經行人穿越道，未減速慢行，禮讓行人通過而造成
    。被告雖辯稱當時因有乘客準備下車投幣，無法注意到乙○
    正穿越馬路，其駕駛時已經盡到注意義務，惟一般公車設置
    投幣器或儲值卡機器均是在駕駛座右側，是乘客一旦準備下
    車，則站至前車門口為投幣或刷卡，此時對於公車駕駛人會
    造成視覺上之死角，即公車駕駛人無法注意到右前方是否有
    行人準備通過，大客車之駕駛人更應注意此視線上之問題而
    加倍注意，而於轉彎或行經行人穿越道時更加注意，當可避
    免此類車禍之發生，被告即因疏於注意上開情事，造成已經
    撞及告訴人仍渾然不知，甚至在撞及告訴人倒地後，繼續拖
    行告訴人，參以被告所駕駛之大客車係車身右前方之擋風玻
    璃部分撞及告訴人，該大客車擋風玻璃右前方甚且黏有告訴
    人之毛髮等情（參見證人前述證言），亦證被告係因未注意
    車前狀況，導致本件車禍之發生。
  (六)本件經本院囑託臺北市車輛行車事故鑑定委員會鑑定併送臺
    北市車輛行車事故鑑定覆議委員會覆議結果均認：「一、甲
    ○○駕駛ＡＨ—851號聯營公車：行經行人穿越道有行人穿
    越時，未暫停讓行人先行通過，為肇事原因。二、乙○（行
    人）：無肇事因素」，有該二委員會鑑定報告在卷可憑（參
    見本院卷第41頁至第42頁、第72頁至第74頁）。足認被告有
    疏失，且被告之疏失，與告訴人乙○之受傷有相當因果關係
    。
  (七)告訴人因本件車禍，受有前述傷害，有國泰醫院診斷書及國
    泰醫院93年2月11日（93）管歷字第146號函在卷可憑，並據
    國泰醫院醫生劉致和原審審理時證述明確。本件應審究者係
    告訴人所受之傷害，是否已達刑法第10條之重傷程度？
  (1)按毀敗一肢以上之機能，為刑法上所稱之重傷，刑法第10條
    第4項第4款定有明文；次按「刑法第10條第4項第1至5款所
    稱之「毀敗」，係指器官因傷害之結果完全喪失其效用者而
    言，初不以驗斷時之狀況如何為標準，如經過相當之診治而
    能回復原狀，或雖不能回復原狀而僅減衰其效用者，仍不得
    謂為該款之重傷」（參見最高法院28年度上字第1098號判例
    ）。
  (2)被告之選任辯護人於原審94年1月13日審理時依刑事訴訟法
    第208條第1項後段「法院得囑託醫院為鑑定，．．．其須以
    言詞報告或說明時，得命實施鑑定之人為之。」規定，要求
    原審傳喚制作該份鑑定報告之醫師到法庭，而依同法第208
    條第2項之規定，如受法院囑託為鑑定之醫院，其實施鑑定
    之人至法院以言詞報告說明其鑑定之相關內容時，準用同法
    第166條至第167條之七交互詰問及同法第202條具結之規定
    ，嗣於94年3月10日原審審理時，制作該份鑑定報告之國泰
    醫院劉致和醫師如期到院，並在具結後接受檢察官、辯護人
    交互詰問及原審之補充訊問（以下均見當日審判筆錄）：
    1.透過檢察官之主詰問及辯護人之反詰問，在本件訴訟上可
      以先就劉醫師之專業背景為了解，劉醫生為臺大醫學系畢
      業，在臺大醫院擔任6年之外科住院醫師，在任職於國泰
      醫院之整形外科已有7年，專長為整形外科，已經受有專
      科醫師制度6年600個時數訓練的要求，在國泰醫院任職7
      年中，一個禮拜有2至4個門診，另外還有住院急診的業務
      ，目前為國泰醫院主治醫師。劉醫師在Ｒ１選修外科，第
      三年才是整形外科。已取得專科醫師的執照，並加入次專
      科醫師學會，整形外科醫師就是認定的次專科，無復健科
      的專科醫師執照。
    2.劉醫師證述如下：
      告訴人乙○送到國泰醫院時，係由骨科與外科醫師會診
        ，主要是從整形外科來治療，從皮膚肌肉至脂肪都需要
        重建手術。
      偵查卷之診斷證明書係由我開立，當時記載右下肢撕脫
        傷皮膚軟組織缺損及多處骨折，後續傷勢繼續惡化，所
        以在9月至12月有繼續來回診，後來也有繼續住院4次。
        乙○後續的醫療外科部分由我繼續進行，復建的部分由
        復健科。
      到目前為止乙○右邊的骨盆腔影響到整個的右下肢的肌
        肉及膝蓋攣縮，右下肢排汗功能失調，主要是這兩項。
      上述右下肢之肌肉及膝蓋攣縮和排汗功能失調會造成受
        傷的人不能站立，不能行走，感覺異常。
      告訴人的皮膚從右邊骨盆腔到右邊的膝蓋皮膚都不見了
        是用移植的。乙○的皮膚軟組織缺損不僅會造成喪失毛
        細孔的結果，甚至連脂肪層級肌肉層都已經缺損。
      肌肉及膝蓋攣縮和排汗功能失調以致不能站立行走，即
        使繼續醫治亦無回復的可能，有其他的重建手術都不適
        合他。且也不能單靠藥物來維護，因為損害面積超過百
        分之十，所以這期間他經歷過十幾次的手術也都沒有辦
        法回復原來的功能。
      我們醫學上認定乙○因為肌肉及膝蓋以致無法行走，回
        復功能，右下肢已喪失機能，因為他的情況比要截肢裝
        上義肢更困難。
      乙○這樣下肢的傷勢（膝蓋攣縮還有排汗功能）是屬於
        整形外科的領域。
      皮膚在醫學上之功能為排汗、保護身體，這二種功能在
        乙○受傷的部位都喪失了，即使把其他部分的皮膚移植
        過來只能達成比較低階的功能，譬如讓他可以洗澡，如
        果較高階的功能例如幫助行動就有困難。人體的排汗功
        能雖有代償性的功能，可由其他部位的皮膚可以發揮代
        償的功能，但是原來受傷的部位還是會感覺異常。
      類似乙○的傷勢，我們會引用燙傷方面的資料，如果燙
        傷超過人體表面積百分之十，就無法來回復。但是本件
        被害人的傷勢，比前述的燙傷還要來的嚴重。其他膝蓋
        攣縮的情形問題就更廣泛。
      乙○92年及93年有在國泰醫院作復建，我們醫學上的認
        定，如果超過1年的復建仍然不能回復，機會就很低了
        。我們很多臨床經驗，跟復健科合作。所以才有前面所
        說復建超過1年沒有辦法回復，回復的機率就很低了的
        專業意見。因為復健科醫師會請教我們外科部門的意見
        ，看能不能提供更好手術的照料回復，我們整形外科認
        為是做不到的。
      類似本件的被害人傷勢，依我的經驗認為有其他手術可
        以選擇的話才能改善，但是被害人的傷勢是沒有辦法作
        進一步的手術。
    3.由鑑定人劉致和醫師上開之證述，可以明白知悉告訴人因
      本件車禍，經醫治後，在肢體行動上，經過1年以上之復
      健，目前不但無法行走，回復之可能性幾乎是零，且右下
      肢皮膚軟組織遭受嚴重迫害，無法散熱，已如前述，告訴
      人雖由其他部位移植皮膚，但僅能提供低階功能，例如使
      告訴人得以清潔、洗澡，及避免身體受到感染等最基本最
      淺層之功能，至於行動及皮膚散熱等功能，均已完全喪失
      ，且經過復健亦無法回復，且無法以其他手術代替，劉醫
      師甚至認為告訴人右下肢之傷勢比截肢裝上義肢更加困難
      。辯護人雖以皮膚散熱具有代償性乙節詰問劉醫師，認為
      皮膚散熱功能具有代償性，可由其他身體部位之皮膚代替
      其功能，惟雖告訴人身體之其他部位皮膚可將身體產生之
      熱能散發，維持告訴人身體上之運作，但告訴人右下肢之
      皮膚散熱功能確已喪失，無論如何由其他部位代償補償之
      ，均無法取代右下肢本身所應有之功能，這也是為何告訴
      人雖可藉由其他部位之皮膚執行身體之散熱系統運作，惟
      一旦行動右下肢之皮膚因無法散熱即發熱不已，痛苦不堪
      。
    4.又本院委託國立臺灣大學醫學院附設醫院鑑定結果認：「
      依據檢附病歷資料，乙○女士予92年7月17日所受之傷害
      為右下肢撕脫傷併軟組織及皮膚肌肉缺損、骨盆骨折，此
      屬重大難治之傷害」（參見本院卷第75頁）。
    5.揆諸上開說明，告訴人之右下肢所受傷害，在行動方面及
      皮膚散熱方面均已完全喪失其效用之程度，即使經過診治
      、復建、手術回復其功能，顯符合刑法第10條第4項第4款
      之毀敗一肢之功能，屬重大之傷害。
  (八)綜上所述，本件告訴人受有之上述重傷害與被告之過失行為
    ，具有相當因果關係，被告犯行應堪認定。
二、按汽車行駛時，駕駛人應注意車前狀況，並隨時採取必要之
    安全措施，且汽車行近行人穿越道前，應減速慢行，遇有行
    人穿越時，無論有無交通警察指揮或號誌指示，均應暫停讓
    行人先行通過，道路交通安全規則第94條第3項、第103條分
    別定有明文；被告領有大客車駕照，本應注意前揭規定，且
    依當時日間自然光線、道路無缺陷無障礙、視距良好之情形
    ，亦非不能注意，竟疏於注意，而未注意車前狀況，禮讓行
    人穿越道行人，致其右前車頭撞及告訴人乙○，致告訴人受
    有上述之重傷害，查被告係受僱於中興巴士，擔任該公司所
    有大客車之駕駛，負責載送乘客，為從事駕駛業務之人，核
    其所為，係犯刑法第284條第2項後段之業務過失致重傷罪。
    又「汽車駕駛人，駕車行經行人穿越道不依規定讓行人優先
    通行，因而致人受傷或死亡，依法應負刑事責任者，加重其
    刑至二分之一。」道路交通管理處罰條例第86條第1項定有
    明文，被告駕駛汽車行經行人穿越道，未依規定禮讓行人優
    先通行，因而致告訴人受有上述傷害等情，已如前述，應依
    道路交通管理處罰條例第86條第1項，加重其刑，又被告有
    如事實欄所載犯罪被判處有期徒刑執行完畢之情，有本院前
    案紀錄表附卷足憑，其於受有期徒刑執行完畢，五年內再犯
    本件最重本刑為有期徒刑以上之罪，為累犯，應依刑法第47
    條規定加重其刑。前述刑之加重，有二原因，依刑法第70條
    規定，遞加之。被告於警方尚不知肇事人時，在場承認肇事
    ，有臺北市政府警察局松山分局道路交通事故肇事人自首情
    形紀錄表在卷可稽（見原審卷(二)第72頁），應依刑法第62條
    前段自首之規定減輕其刑，前述刑之加重及減輕，依刑法第
    71 條第1項規定，先加後減之。
三、原審對被告論罪科刑，固非無見，惟被告係累犯之事實及其
    自首之情事，原審未於事實欄載明，致其理由之敘述，欠缺
    依據；且被告因毀損案，被判處有期徒刑四月，係於91年12
    月26日執行完畢，原審於理由欄記載為23日，容有未洽，被
    告提起上訴，否認有過失，且辯稱告訴人所受傷勢非達重傷
    程度，固無可採，惟原判決既有可議，應予撤銷改判，審酌
    被告一時疏於注意以致發生本件車禍，造成被害人身體上之
    無法彌補之傷害及其智識程度、品性、犯後態度、與告訴人
    尚未達成和解等一切情狀，量處如主文所示之刑。
據上論斷，應依刑事訴訟法第369條第1項前段、第364條、第299
條第1項前段，刑法第284條第2項後段、第47條、第62條前段，
道路交通管理處罰條例第86條第1項，罰金罰鍰提高標準條例第1
條前段，判決如主文。
本案經檢察官張秋雲到庭執行職務。
中　　華　　民　　國　　94　　年  　11　　月　　29 　 日
                  刑事第十四庭審判長法  官  張連財
                                    法  官  楊照男
                                    法  官  林明俊
以上正本證明與原本無異。
不得上訴。
                                    書記官  蕭進忠
中　　華　　民　　國　　94　　年　　12　　月　　2 　　日
附錄本案論罪科刑法條：
刑法第284條第二項
從事業務之人，因業務上之過失傷害人者，處1年以下有期徒刑
、拘役或1千元以下罰金，致重傷者，處3年以下有期徒刑、拘役
或2千元以下罰金。
